臺灣高雄地方法院民事裁定　　　　　　　94年度聲字第1617號
聲　請　人　聯邦商業銀行股份有限公司
法定代理人　黃春鐘
代　理　人　郭雅慧
相　對　人　高雄濾水企業股份有限公司
法定代理人　許正明
當事人間聲請變換提存物事件，本院裁定如下：
  主  文
聲請駁回。
  理  由
一、本件聲請意旨略以：聲請人自民國94年3 月19日零時起，概
    括承受第三人中興商業銀行股份有限公司（下稱中興銀行）
    主要資產、負債暨營業，並以依金融機構合併法第18條第3
    項規定，就其債權讓與之通知以登報方式公告。又中興銀行
    因與相對人間假扣押事件，曾依本院90年度全字第2401號民
    事裁定，提供臺北市政府建設公債87年度債票為提存物，並
    以本院90年度存字第1831號提存在案，惟該債票業於94年6
    月到期，爰聲請變換提存物。
二、按民事訴訟法第106 條準用同法第104 條第1 項規定，於其
    他依法令供訴訟上之擔保者，有下列情形之一者，法院應依
    供擔保人聲請，以裁定命返還其提存物或保證書：（一）應
    供擔保之原因消滅者。（二）供擔保人證明受擔保利益人同
    意返還者。（三）訴訟終結後供擔保人證明已定20日以上之
    期間催告受擔保利益人行使權利而未行使，或法院依供擔保
    之聲請，通知受擔保利益人於一定期間內行使權利並向法院
    為行使權利之證明而未證明者。又金融機構合併法第18條第
    1 項前段及第15條第1 項第2 款固分別規定，「金融機構概
    括承受或概括讓與者，準用本法之規定。」、「金融機構讓
    與其不良債權時，就該債權對債務人或保證人已取得之執行
    名義，其效力及於資產管理公司」，惟金融機構於概括承受
    或概括受讓前，提供擔保就金錢債權聲請法院對債務人或保
    證人之財產假扣押，與其就該債權對債務人或保證人取得「
    執行名義」之情形無涉，是以概括承受或概括受讓之金融機
    構，尚難援引前揭規定，據以聲請法院發還其前手提存之擔
    保金。且按債權人提供之擔保金，應向本案訴訟已繫屬或應
    繫屬之第一審法院提存所辦理提存，此觀提存法第5 條規定
    即明，而考諸該擔保金之性質，乃係為保障受擔保利益人（
    即債務人或保證人）因不當假扣押或假處分所受損害而設，
    必待符合法定要件（如提存法第16條第1 項各款及民事訴訟
    法第104 條第1 項等規定）後，始得聲請返還，是債權人日
    後縱得向法院聲請返還擔保金，核其聲請返還擔保金之行為
    ，應屬司法上請求之性質，與私法上請求權自有不同，當不
    生私法上權利得自由讓與之問題，故金融機構提供擔保聲請
    法院對債務人或保證人之財產為假扣押後，縱有發生概括承
    受或概括讓與之情事，亦僅得由原提供擔保之金融機構聲請
    返還擔保金，尚難僅因該金融機構嗣後發生概括承受或概括
    讓與之事實，而逕自更易其聲請主體，改由概括承受或概括
    受讓之金融機構向法院聲請返還原提存之擔保金，如此解釋
    ，方與提存擔保金之性質相符。再參諸民事訴訟法第104 條
    第1 項、第105 條第1 項及第106 條規定，得聲請法院以裁
    定命返還供擔保之提存物或許其變換者，均以「供擔保人」
    為限，益徵原供擔保人提存擔保金後，縱有發生金融機構概
    括承受或概括受讓之情事，仍應由原先供擔保人始得聲請法
    院裁定返還或變換提存物甚明〔司法院（79）廳民一字第93
    7 號函附法律座談會研討結論意旨參照〕。綜合前揭說明，
    金融機構提供擔保就金錢債權聲請法院對債務人或保證人之
    財產假扣押後，雖由其他金融機構概括承受或概括受讓其全
    部資產及負債，亦不生變更供擔保人之效力，自應由原供擔
    保之金融機構聲請法院返還提存之擔保金，方為正當。本件
    聲請人主張其概括承受中興銀行之主要資產、負債暨營業，
    固提出行政院金融監督管理委員會94年2 月5 日金管銀（二
    ）字第0948010181號函、公告資料為證。惟本件供擔保提存
    之人，既為中興商銀，參之前揭說明，應由中興商銀聲請變
    換提存物，故聲請人提出本件聲請，自有未合，爰裁定如主
    文。
中　　華　　民　　國　　94　　年　　10　　月　　31　　日
                      民事第二庭  法　官　蘇雅慧
為正本係照原本作成。
如對本裁定抗告須於裁定送達後10日內向本院提出抗告狀，並繳
納裁判費新臺幣1,000元。
中　　華　　民　　國　　94　　年　　10　　月　　31　　日
                                  書記官　王淑娟
